臺灣高等法院高雄分院民事判決　九十二年度上字第一號
　　　上　訴　人　　甲○○
　　　訴訟代理人　　尤中瑛律師
　　　複 代 理人　　蔡明樹律師
　　　被 上 訴人　　林政君即健新醫院
　　　訴訟代理人　　陳景裕律師
當事人間請求損害賠償事件，上訴人對於民國九十一年十一月二十九日臺灣高雄地方
法院九十一年度訴字第二二二一號第一審判決提起上訴，本院於九十三年五月二十六
日言詞辯論終結，判決如下：
    主      文
上訴駁回。
第二審訴訟費用由上訴人負擔。
    事實及理由
一、本件被上訴人起訴主張：上訴人原受僱於被上訴人擔任婦產科主治醫師，於民國
    八十六年十二月五日負責為卵巢瘤病患郭素芬施行手術，因上訴人之醫療疏失致
    訴外人郭素芬於八十六年十二月六日死亡，兩造乃於八十六年十二月八日與郭素
    芬之父郭喜雄及其夫許正平達成和解，並簽立和解書（以下簡稱系爭和解書），
    由兩造給付新台幣（下同）六百七十萬元予郭素芬之父郭喜雄及其夫許正平作為
    郭素芬之喪葬費、子女教育生活費及慰問金之用，此六百七十萬元已由被上訴人
    給付完畢，依民法第二百七十一條之規定，上訴人應負擔二分之一即三百三十五
    萬元。又依兩造簽訂之「主治醫師備忘錄」丙：第六條約定：「醫療糾紛完全由
    院方出面處理，相關醫師必須配合（但如非因能力導因，而是因為不負責任引起
    的，則由醫師自行負擔全部責任及１００％之所有費用），如有費用賠償時則自
    付５０％，而院方付５０％。」，上訴人就前述醫療糾紛之賠償案亦應負擔賠償
    金額二分之一即三百三十五萬元，惟上訴人迄今仍未給付三百三十五萬元予被上
    訴人，屢經催討，仍置之不理，為此本於系爭「主治醫師備忘錄」第六條、民法
    第一百八十八條第三項、第二百七十一條前段、第三百十一條、第五百四十六條
    （委任關係）、第一百七十九條（不當得利）、第一百七十二條及第一百七十六
    條第一項（無因管理）請求上訴人給付三百三十五萬元。另上開「主治醫師備忘
    錄」丙：第二條亦明文約定：「．．．離職後半年內，不得於高雄市執業。（違
    約願賠償五十萬本票生效）」，上訴人於九十一年六月三十日離職後，竟未遵守
    上開離職後半年內不得於高雄市執業之約定，隨即至高雄市邱淑雅婦產科執業，
    是被上訴人自得依上開約定請求上訴人賠償五十萬元違約金。是提起本件訴訟請
    求上訴人給付被上訴人三百八十五萬元，及自起訴狀繕本送達之翌日起至清償日
    止，按年息百分之五計算之利息等語。〔原審判決上訴人應給付被上訴人三百五
    十七萬九千九百三十二元，及自九十一年七月三十一日起至清償日止按年息百分
    之五計算之利息，並駁回被上訴人其餘之請求。就敗訴部分（即上訴人主張以其
    九十一年六月份薪資二十七萬零六十八元扺銷部分），未據被上訴人聲明不服，
    已告確定〕於本院聲明：求為判決：（一）上訴駁回。（二）訴訟費用由上訴人
    負擔。
二、上訴人則以：「主治醫師備忘錄」係在系爭和解成立之後即八十七年間才簽署，
    被上訴人自不得憑該「主治醫師備忘錄」之約定請求上訴人給付系爭和解賠償金
    額之二分之一即三百三十五萬元。又郭素芬係於八十六年十二月六日死亡，且系
    爭和解日期係八十六年十二月八日，迄至被上訴人提起本件訴訟，已逾二年之時
    效期間，類推適用民法第一百九十七條第一項之規定，被上訴人之請求權已罹於
    時效，上訴人自得拒絕賠償。上訴人雖係郭素芬之主治醫師，但手術過程一切順
    利，上訴人應無任何醫療過失，被上訴人不得依民法第一百八十八條第三項規定
    向上訴人求償。另被上訴人請求上訴人賠償違約金五十萬元過高。再者，被上訴
    人尚欠上訴人九十一年六月份之薪資二十七萬零六十八元（原薪資為二十九萬九
    千一百元，扣除所得稅、勞保、健保及伙食費後，剩餘二十七萬零六十八元），
    上訴人主張抵銷等語置辯。上訴聲明：求為判決：（一）原判決不利於上訴人部
    分廢棄。（二）廢棄部分，被上訴人在第一審之訴應予駁回。（三）第一、二審
    訴訟費用由被上訴人負擔。
三、兩造不爭執事項：（一）被上訴人係獨資。（二）兩造於八十六年十二月八日與
    訴外人郭素芬之父郭喜雄及其夫許正平簽立系爭和解書，成立和解，約定由兩造
    給付郭素芬之父郭喜雄及其夫許正平六百七十萬元，已完全由被上訴人給付完畢
    。（三）系爭主治醫師備忘錄上關於「甲○○」之名字係由上訴人所親簽。（四
    ）上訴人於九十一年六月三十日自被上訴人處離職後，即於九十一年七月一日至
    高雄市○○路邱淑雅婦產科診所任職。（五）被上訴人尚未給付上訴人九十一年
    六月份薪資二十七萬零六十八元。
四、兩造爭執事項：（一）被上訴人能否依系爭「主治醫師備忘錄」第六條、民法第
    一百八十八條第三項、第二百七十一條前段、第三百十一條、第五百四十六條（
    委任關係）、第一百七十九條（不當得利）、第一百七十二條及第一百七十六條
    第一項（無因管理）請求上訴人給付二分之一系爭和解賠償金額三百三十五萬元
    ？（二）系爭「主治醫師備忘錄」關於競業禁止之約定係有效抑無效？被上訴人
    請求上訴人賠償違約金五十萬元，是否過高？茲就此爭執點分述如下：
（一）被上訴人能否依系爭「主治醫師備忘錄」第六條、民法第一百八十八條第三項
      、第二百七十一條前段、第三百十一條、第五百四十六條（委任關係）、第一
      百七十九條（不當得利）、第一百七十二條及第一百七十六條第一項（無因管
      理）請求上訴人給付二分之一系爭賠償金額三百三十五萬元？
　１．本件被上訴人係依系爭「主治醫師備忘錄」第六條、民法第一百八十八條第三
      項、第二百七十一條前段、第三百十一條、第五百四十六條、第一百七十九條
      、第一百七十二條及第一百七十六條第一項請求上訴人給付二分之一系爭和解
      賠償金額三百三十五萬元，上開請求權均係被上訴人本於其個人對上訴人之求
      償權，並非代位行使郭素芬之夫及父之侵權行為損害賠償請求權而來，是被上
      訴人所主張之上開請求權，與郭素芬之父郭喜雄及其夫許正平之侵權行為損害
      賠償請求權係不同的權利，其消滅時效應個別進行，亦即應視各個請求權之時
      效規定，若無特別規定，則依民法第一百二十五條規定，其期間為十五年，與
      郭素芬之父郭喜雄及其夫許正平之侵權行為損害賠償請求權之消滅時效無關，
      應無民法第一百九十七條第一項二年時效規定之適用。故上訴人主張被上訴人
      與郭素芬之夫及父和解，應屬損害賠償請求權之性質，類推適用民法第一百九
      十七條第一項之規定，被上訴人之請求權已罹於二年時效云云，不足採信。
  ２．按數人負同一債務或有同一債權，而其給付可分者，除法律另有規定或契約另
  　　有訂定外，應各平均分擔或分受之；其給付本不可分而變為可分者亦同，民法
　　　第二百七十一條定有明文。查，兩造於八十六年十二月八日與訴外人郭素芬之
　　　父郭喜雄及其夫許正平簽立系爭和解書，成立和解，約定由兩造給付郭素芬之
　　　父郭喜雄及其夫許正平六百七十萬元，已完全由被上訴人給付完畢等情，有系
　　　爭和解書影本（見原審卷第九至十二頁）在卷可稽，且為兩造所不爭執，自堪
　　　認屬實。又依上開系爭和解書和解條件第一項僅記載：「乙方（即兩造）向甲
　　　方（即死者郭素芬之夫及父）道歉，並給付甲方新台幣陸佰柒拾萬元正，作為
　　　苦主所需之喪葬費、子女教育生活費及苦主之慰問金。」，並未載明就賠償金
　　　六百七十萬元部分，兩造應按何比例或數額負擔，是依前揭規定，自應由兩造
　　　平均分擔上開賠償金六百七十萬元，即各分擔三百三十五萬元。嗣被上訴人已
　　　單獨賠償郭素芬之父郭喜雄及其夫許正平六百七十萬元完畢，就給付超過其應
　　　分擔之金額即三百三十五萬元部分，對上訴人自有求償權，故其請求上訴人給
　　　付三百三十五萬元，即屬有據。
　３．上訴人主張被上訴人於簽立系爭和解書後，已為放棄對伊求償之意思表示云云
　　　，為被上訴人所否認，而依上訴人所舉證人即其妻沈妙純於本院證稱：十二月
　　　八日簽立和解書後，隔天即十二月九日，被上訴人打電話給伊說事情已經處理
　　　好，就到此為止，對外不要再宣揚，此外，沒有說其他的話及談別的事情，亦
　　　未提到系爭和解過程及賠償金額等語觀之，顯無法從上開證述內容認定被上訴
　　　人已有免除上訴人分擔系爭賠償金額之意思表示，是上訴人之上開主張，不足
　　　採信。
（二）系爭「主治醫師備忘錄」關於競業禁止之約定係有效抑無效？被上訴人請求上
      訴人賠償違約金五十萬元，是否過高？
  １．按在現代經濟活動上，為使營業或生產穩定發展，公司行號、工廠機構等企業
      主，常以契約限制職員、從業人員及受僱人，在離職後一定期限內，不得在同
      一地區從事同一勞務，此稱為轉職之競業限制。要課以離職員工轉職之競業禁
      止義務，必須有依據，例如締結勞動契約時之合意、工作規則上之規定或另行
      書面約定限制均是，而資方對於勞方轉業自由，雖得以契約加以相當之限制，
      但不得逾越必要且合理之程度，故競業限制約定，倘其限制之期間、地區、範
      圍及方式，在社會一般觀念及商業經濟活動習慣上，可認為合理適當且不危害
      受限制當事人之經濟生存能力者，該競業禁止之約定自非無效。查，本件系爭
      主治醫師備忘錄丙：第二條僅係約定上訴人於離職後半年內不得在高雄市執業
      ，其限制轉職期間為半年，限制轉職地點僅為被上訴人所在地之高雄市，上訴
      人仍可至高雄市以外之縣市執業，尚不致於對上訴人之經濟生存能力有所危害
      ，應屬適當合理之約定，難謂為無效，上訴人主張系爭主治醫師備忘錄丙：第
      二條關於競業禁止之約定係無效云云，無足取。
  ２．上訴人自被上訴人處離職之翌日（九十一年七月一日）即至高雄市○○路之邱
　　　淑雅婦產科診所任職，已違反系爭主治醫師備忘錄丙：第二條競業禁止之約定
　　　，故被上訴人依上開約定，訴請上訴人給付違約金，自屬有據。本院審酌上訴
　　　人九十一年六月份在被上訴人處之薪資近三十萬元，且自被上訴人處離職之翌
　　　日即至邱淑雅婦產科診所任職等情，認被上訴人依系爭主治醫師備忘錄丙：第
　　　二條請求上訴人給付違約金五十萬元，相當於上訴人任職被上訴人處時一個多
　　　月之薪資，尚非過高，應予准許，上訴人主張被上訴人請求五十萬元之違約金
　　　過高云云，不足採信。
五、綜上所述，被上訴人本於民法第二百七十一條之規定，向上訴人求償系爭和解賠
    償金額六百七十萬元之二分之一即三百三十五萬元及違約金五十萬元，均有理由
    ，於扺銷被上訴人尚欠上訴人之九十一年六月份薪資二十七萬零六十八元後，被
    上訴人請求上訴人給付三百五十七萬九千九百三十二元，及自起訴狀繕本送達翌
    日即九十一年七月三十一日起至清償日止按年息百分之五計算之利息，為有理由
    ，應予准許。是則原審判命上訴人如數給付，於法並無不合。上訴意旨指摘原判
    決此部分不當，求予廢棄改判，為無理由，應駁回其上訴。
六、本件事證已臻明確，兩造其餘攻擊防禦方法，於判決結果不生影響，故本院不再
    一一論述，併此明。
七、據上論結，本件上訴為無理由，依民事訴訟法第四百四十九條第一項、第七十八
    條，判決如主文。
中　　　華　　　民　　　國　　九十三　　年　　　六　　　月　　　九　　　日
                                                民事第三庭
~B1審判長法　官　張國彬
~B2　　　法　官　謝靜雯
~B3      法　官　鄭月霞
正本係照原本作成。
如對本判決上訴，須於判決送達後二十日內向本院提出上訴狀，其未表明上訴理由者
，應於上訴後二十日內向本院提出上訴理由書（均須按他造當事人之人數附繕本）。
上訴時應提出委任律師或具有律師資格之人之委任狀，並依附註條文規定辦理。
中　　　華　　　民　　　國　　九十三　　年　　　六　　　月　　　九　　　日
~B法院書記官　魏文常
附註：
民事訴訟法第四百六十六條之一：對於第二審判決上訴，上訴人應委任律師為訴訟代
理人，但上訴人或其法定代理人具有律師資格者，不在此限。
上訴人之配偶、三親等內之血親、二親等內之姻親，或上訴人為法人、中央或地方機
關時，其所屬專任人員具有律師資格並經法院認適當者，亦得為第三審訴訟代理人。
；第一項但書及第二項情形，應於提起上訴或委任時釋明之。
